【裁判字號】    98,交易,27
【裁判日期】    990224
【裁判案由】    過失傷害
【裁判全文】
臺灣士林地方法院刑事判決              98年度交易字第27號
公  訴  人  臺灣士林地方法院檢察署檢察官
被      告  乙○○
選任辯護人  邵良正律師
上列被告因過失傷害案件，經檢察官提起公訴（98年度偵字第68
05號），經本院獨任法官審判後，本院判決如下：
    主  文
乙○○因過失傷害人，處拘役肆拾伍日，如易科罰金，以新臺幣
壹仟元折算壹日。
    事  實
一、乙○○於民國九十七年十二月二十日下午三時五十分許，駕
    駛Ｔ三—八六三六號自用小客車，沿臺北市○○區○○路內
    側車道，由西往東方向，行駛至內湖路一段二八五巷巷口前
    時，原應注意該處因捷運施工致外側車道縮減，僅容一內側
    車道通行，故外側車道之車輛，有駛入內側車道之必要，應
    互相保持安全距離及間隔，而依當時晴天，日間自然光，柏
    油路面乾燥無缺陷，路上有工事，視距良好，雖有車流，但
    未至交通壅塞等路況，亦無不能注意之情事，竟仍疏未注意
    其右方縮減之外側車道上，有戊○○騎乘之ＲＸ—五六一號
    輕機車，欲插入其內側車道行駛之路況，未保持安全距離及
    間隔，即貿然前行，適戊○○亦疏未注意應讓乙○○之直行
    車先行，即逕自由外側車道駛入內側車道，雙方彼此避讓不
    及，小客車右前葉子板遂擦撞輕機車左側，致機車倒地，戊○○因此受有頭部外傷併腦挫傷、頭皮枕部約三公分撕裂傷
    、右上肢、左膝、右足及全身多處擦挫傷之傷害。乙○○於
    肇事後犯罪尚未被發覺前，即委請附近不詳之施工人員報警
    ，並於警員楊守禮到場處理時，向楊員坦承為肇事駕駛，事
    後並接受裁判。
二、案經戊○○訴請臺北市政府警察局內湖分局移送臺灣士林地
    方法院檢察署檢察官偵查起訴。
    理  由
一、證據能力部分：
（一）後引證人戊○○於檢察官偵查中之證詞，雖為被告以外之
      人於審判外以言詞所為之陳述，屬於傳聞證據，且程序上
      亦未經被告及辯護人反對詰問，惟上開證詞經核並無顯不
      可信之情況，被告及辯護人並均同意引用為證據，且未再
      聲請傳喚戊○○到庭作證，程序上可認為被告等已經放棄
      反對詰問權之行使，其瑕疵已獲補正，是故，依刑事訴訟
      法第一百五十九條之一第二項規定，戊○○前述證詞，自
      有證據能力。至於目擊證人甲○○、丙○○在本院審理時
      之證詞，係渠等依法具結後在庭陳述親身見聞，並接受交
      互詰問所得，有證據能力，應不待言。
（二）後引由警員製作之道路交通事故現場圖、道路交通事故調
      查報告表，及三軍總醫院出具之診斷證明書，雖均為被告
      以外之人於審判外以書面所為之陳述，屬於傳聞證據，惟
      被告及辯護人均同意引用為證據，本院審酌上開警政、醫
      療文書作成時之情況，亦認為適當，依刑事訴訟法第一百
      五十九條之五第一項規定，應有證據能力。至於警員拍攝
      之現場及車損照片，係以機械力拍攝所得，並非人之供述
      ，不生傳聞證據排除法則之問題，應有證據能力。
二、訊據被告乙○○固坦承於上揭時間、地點，駕車與戊○○騎
    乘之輕機車發生擦撞，戊○○因此倒地受傷之事實不諱，惟
    辯稱：我沒有看到戊○○過來，戊○○對車禍也有過失云云
    。經查：
（一）被告於上開肇事時間，駕駛Ｔ三—八六三六號自用小客車
      ，沿臺北市○○區○○路內側車道，由西往東方向，行駛
      至內湖路一段二八五巷巷口前時，與自該處外側車道駛入
      之ＲＸ—五六一號輕機車發生擦撞，機車騎士戊○○因此
      受傷之事實，業經被告自承屬實，核與被害人戊○○於檢
      察官偵查中證述之事故情節大致相符（偵查卷第四十一頁
      ），與目擊證人甲○○、丙○○在本院審理時證述之事故
      經過，亦屬相符，此外，並有道路交通事故現場圖、道路
      交通事故調查報告表（一）、（二）各一份，肇事後現場
      及車損照片十五張附卷可稽（偵查卷第十八頁、第二十四
      頁、第二十五頁）。又戊○○因此受有頭部外傷併腦挫傷
      、頭皮枕部約三公分撕裂傷、右上肢、左膝、右足及全身
      多處擦挫傷之傷害，亦有三軍總醫院出具之診斷證明書一
      份在卷可考（偵查卷第十七頁）。
（二）按「汽車在同向二車道以上之道路（車道數計算，不含車
      種專用車道、機車優先道及慢車道），除應依標誌或標線
      之指示行駛外，並應遵守下列規定：‧‧‧四、由同向二
      車道進入一車道，應讓直行車道之車輛先行，無直行車道
      者，外車道之車輛應讓內車道之車輛先行。但在交通壅塞
      時，內、外側車道車輛應互為禮讓，逐車交互輪流行駛，
      並保持安全距離及間隔。（其餘略）」，道路交通安全規
      則第九十八條第一項第四款定有明文，依前開調查報告表
      （二）所載，被告領有適當之駕駛執照，其駕車上路，自
      應遵守上揭規定，謹慎行車。再者，綜合上揭調查報告表
      （一）及現場照片可知，肇事地點原來分有內、外側車道
      ，惟因捷運施工致外側車道縮減，僅容一內側車道通行，
      肇事當時晴天，日間自然光，柏油路面乾燥無缺陷，肇事
      地點路上有工事，視距良好，雖有車流，但未至交通壅塞
      之程度（此部份詳後理由（三）２所述），由上開路況，
      足認被告亦無不能注意之情事，然被告仍疏未注意其右方
      縮減之外側車道上，有機車欲插入其內側車道行駛之狀況
      ，未保持安全距離及間隔，即貿然前行，以致肇事，被告
      自有違反上開規定之過失。被告之過失與戊○○之受傷間
      ，並有相當因果關係。
（三）被告雖辯稱略以：伊並未看到戊○○的機車，而且戊○○
      也有過失云云，惟查：
    １目擊證人甲○○在本院審理時證稱：「當時兩台車，機車
      先走，我本來要把機車攔下來，要他慢走，後來汽車要先
      過，但機車硬要闖過去，轎車剛好也同時加速，機車龍頭
      就往左邊偏，撞到汽車的右邊葉子板」、「我們施工時，
      因為會佔用路段，所以必須有人引導（車輛）進入縮減的
      車道，我們人是從前面引導，後面就不是我們管的到的」
      、「車禍當時我剛好回頭往車禍地點走過去，（指揮的）
      外勞背對著車或地點朝我走過來」、「機車比汽車先到漸
      變路段」等語（本院卷第五十頁、第五十一頁、第五十四
      頁），由甲○○證述可知，在肇事地點前，外側車道開始
      縮減併入內側車道時，戊○○騎乘之機車猶在被告之小客
      車右前方，甲○○並據此示意機車讓小客車先行，被告在
      本院審理時亦自承：「肇事前我知道旁邊路段有縮減」等
      語（本院卷第五十七頁），由此論之，實難想像被告不知
      戊○○機車即將由右側之外側車道，併入其車道行駛，其
      所辯：伊沒有看到戊○○的機車云云，係卸責之詞，並不
      足採。
    ２按車道縮減時，依前引道路交通安全規則第九十八條第一
      項第四款規定，應讓直行車道之車輛先行，如無直行車道
      ，外車道應讓內車道先行，如交通壅塞，則應內、外側車
      道逐車交互行駛，已如前述，茲查，證人丙○○固於本院
      審理時證稱：「當時交通頻繁，車輛蠻多的」等語（本院
      卷第四十六頁），惟被告在本院審理時則陳稱：「我前面
      沒有車，後面應該有」等語（本院卷第五十八頁），衡諸
      車輛多寡究屬個人判斷，難有明確標準，且觀諸警員在肇
      事後下午五時許拍攝之現場照片（偵查卷第三十二頁、第
      三十五頁、第三十六頁），肇事現場雖有不少汽、機車，
      惟尚稱順暢，未達壅塞程度，則本件事故係在當日下午三
      時五十分許發生，對前述警員拍照時間而言，距離下班放
      學之交通尖峰時間較遠，車流理應更少，是故，應認肇事
      當時，肇事地點尚未臻至交通壅塞之程度，據此，戊○○
      既係在被縮減之外側車道上，依上開規定，自應禮讓被告
      之直行車先行，然戊○○未讓被告之小客車先行，即逕自
      駛入被告車道，戊○○自有違反前開規定之過失，惟刑法
      並無過失相抵之問題，故戊○○之過失，並不足以解免被
      告過失之責，至於戊○○雖於檢察官偵查中指稱：我是遭
      被告追撞的等語（偵查卷第四十一頁），惟過失責任之判
      斷繫於路權之歸屬，而非何人被撞，故戊○○依上開規定
      應讓被告先行，而未讓被告先行，即有過失，附此敘明，
      被告此部份所辯，不足採為有利於其之認定。
    ３綜上，被告所辯，均不足採。
（四）辯護人雖辯稱：由證人甲○○所述可知，戊○○在行經肇
      事路段時未按甲○○引導，讓被告之小客車先行，強行進
      入內側車道，而該內側車道又僅有三點三公尺，被告無處
      閃避，亦無法保持安全間隔，是戊○○之行為已經破壞信
      賴原則在先，且戊○○之機車把手猛然偏左，更非被告所
      能注意，換言之，被告小客車僅係偶然經過該處而已，與
      戊○○之受傷並無因果關係云云，惟查，所謂信賴原則，
      係以汽車駕駛人業已遵守相關之道路交通安全法令，並已
      盡相當之注意義務，防止危險發生，始有信賴其他用路人
      亦能遵守交通規則，並盡同等注意義務可言，否則，即便
      肇事他方未能遵守交通規則，亦應負過失責任，只是雙方
      對事故發生同負過失責任而已，並無信賴原則之適用，再
      者，縱有路權，亦非可以不顧其他用路人之生命、身體安
      全，恣意行車，此觀前引道路交通安全規則規定自明，亦
      係權衡整體交通秩序之維護與用路人之人身安全，所為之
      當然解釋，而查，被告在進入前開漸變車道前，即已能預
      見戊○○搶道，是則，縱然被告享有路權，然其未能保持
      安全間隔，而與戊○○搶道，因此肇事，自仍有過失，準
      此，被告既未依規定行車，當難藉信賴原則免責。至於證
      人甲○○在本院審理時雖指稱：伊有示意機車讓小客車先
      行，惟戊○○並未讓行等語（本院卷第五十頁），惟由甲○○在現場圖繪製其引導車輛之地點（本院卷第六十頁）
      ，對照其所稱：車禍當時伊剛好回頭往車禍地點走過去，
      另一名引導車流的外勞則背對車禍地點朝伊走過來，車禍
      當時機車只是減速而已等語（本院卷第五十一頁、第五十
      二頁），可見甲○○係在外側車道開始縮減，預備併入內
      側車道之漸變路段前端引導車流，根本在肇事地點之前，
      此不僅不足執為有利於被告之認定，反益徵被告在漸變路
      段時，即可藉甲○○引導車流之動作，發現前方車道縮減
      ，右前方並有機車行駛，即將駛入其車道，是被告與戊○○爭道之情，至為灼然，非事前無法預見，難以避免事故
      發生者可比，即證人甲○○亦指稱：伊認為兩部車都沒有
      讓等語（本院卷第五十四頁）。末查，證人甲○○固證稱
      ：伊看到機車向左偏去勾到汽車的葉子板，轎車可能因為
      照後鏡有死角，而看不到機車云云（本院卷第五十頁），
      惟後者顯係甲○○個人推測之詞，不足深究，前者則戊○○在偵查中已明確陳稱：伊是被追撞的等語（偵查卷第四
      十一頁），衡諸肇事後車損照片顯示小客車之右後照鏡內
      折，似以戊○○所述較為可能，何況正係因兩車搶道，互
      未保持安全距離之故，二車始會發生擦撞肇事，戊○○並
      因此受傷，豈能謂無因果關係？甲○○此部分所述，應不
      可採，附此敘明。綜上，辯護人所辯，亦不可採。
（五）另查，被告於肇事後犯罪尚未被發覺前，即委請附近不詳
      之施工人員報警，並於警員楊守禮到場處理時，向楊員坦
      承為肇事駕駛之事實，業經被告於警詢中陳明在卷（偵查
      卷第六頁），核與警員楊守禮製作被告之交通事故談話紀
      錄表相符（偵查卷第二十頁），可資信實。
（六）綜上所述，本件事證明確，被告所辯無非卸責之詞，不足
      採信，其犯行已堪認定，應依法論科。
三、核被告所為，係犯刑法第二百八十四條第一項前段之過失傷
    害罪。被告於肇事後犯罪尚未被發覺前，即委請附近不詳之
    施工人員報警，並於警員楊守禮到場處理時，向楊員坦承為
    肇事駕駛，事後並接受裁判，所為符合自首規定，爰依刑法
    第六十二條前段規定減輕其刑。爰審酌被告之前並無前科，
    有其臺灣高等法院被告前案紀錄表一份附卷可稽，查無不良
    素行，本件被告未保持安全間距，固有過失，惟戊○○未讓
    被告先行，本身亦有相當過失，戊○○所受之傷害不輕，事
    後雙方尚未達成和解，被告雖承認有部分過失，惟內容空泛
    ，又持前述諸多辯解，綜合前後，實難認有認罪之意，被告
    之智識程度、犯後態度及其他一切情狀，量處如主文所示之
    刑，並諭知易科罰金之折算標準，以示懲儆。
據上論斷，應依刑事訴訟法第二百八十四條之一、第二百九十九
條第一項前段，刑法第二百八十四條第一項前段、第六十二條前
段、第四十一條第一項前段，刑法施行法第一條之一第一項、第
二項前段，判決如主文。
本案經檢察官丁○○到庭執行職務。
中    華    民    國    99    年    2     月    24    日
                    交通法庭  法  官  陳彥宏
以上正本證明與原本無異。
如不服本判決應於收受判決後10日內向本院提出上訴書狀，並應
應敘述具體理由。其未敘述上訴理由者，應於上訴期間屆滿後20
日內向本院補提理由書(均須按他造當事人之人數附繕本)「切勿
逕送上級法院」。
                              書記官  范煥堂
中    華    民    國    99    年    2     月    24    日
論罪法條：刑法第284條第1項
中華民國刑法第284條
因過失傷害人者，處6 月以下有期徒刑、拘役或5 百元以下罰金
，致重傷者，處1 年以下有期徒刑、拘役或5 百元以下罰金。
從事業務之人，因業務上之過失傷害人者，處1 年以下有期徒刑
、拘役或1 千元以下罰金，致重傷者，處3 年以下有期徒刑、拘
役或2 千元以下罰金。

司法院資訊處製作；財團法人民間司法改革基金會備份。
